【裁判字號】    99,交抗,316
【裁判日期】    990819
【裁判案由】    聲明異議
【裁判全文】
臺灣高等法院高雄分院刑事裁定         99年度交抗字第316號
抗  告  人
即受處分人  甲○○
上列抗告人因違反道路交通管理處罰條例聲明異議案件，不服臺
灣高雄地方法院中華民國99年6 月30日裁定（99年度交聲字第12
03號），提起抗告，本院裁定如下：
    主  文
抗告駁回。
    理  由
一、抗告意旨略以：異議人即受處分人甲○○於99年3 月10日13
    時5 分許，前往高雄市苓雅區○○○路134 號（苓雅郵局前
    ），於門口處欲入內洽公時，突遭高雄市政府警察局苓雅分
    局成功路派出所警員王萬華招手實施攔阻，阻止異議人進入
    郵局，並訊問本人是否有闖紅燈情事，及令異議人交付相關
    證件進行查驗等臨檢、盤查及拘束人身自由等行為。惟異議
    人確信本身並無違規，而當時停放郵局門前之機車騎士亦非
    僅異議人單獨1 人而已，且往來騎士眾多，異議人因而懷疑
    員警有誤認之虞，當場否認並向其質疑臨檢事由後，該員警
    除僅以主觀片面之詞表示其親眼目擊外，並無其他客觀上可
    資證明之證據足以證明本人確有闖紅燈之情事。且本人亦當
    場請求出示及提供證據，惟遭員警拒絕，並執意令異議人出
    示證件，開單取締異議人違反道路交通管理處罰條例之規定
    ，異議人因不服其臨檢作為且認有濫用權力之虞，除當場表
    示異議外，亦明確告知釋字第535 號解釋暨解釋理由書意旨
    及警察職權行使法第29條之規定，請求其給予載明臨檢過程
    的書面記錄，惟又遭拒絕，其意圖為何？何以不為？已非無
    疑。按法院受理有關相關交通事件，準用刑事訴訟法之規定
    ，為道路交通管理處罰條例第89條前段所明定。而審判非一
    次期日所能終結者，除有特別情形外，應於次日連續開庭；
    如下次開庭因事故間隔至15日以上者，應更新審判程序。刑
    事訴訟法第293 條及第379 條第9 款規定甚明，本件原審未
    踐行更新審理程序，其裁定自屬違背法令。又依警察勤務條
    例第11條第3 款規定：「臨檢：於公共場所或指定處所、路
    段，由服勤人員擔任臨場檢查或路檢，執行取締、盤查及有
    關法令賦予之勤務。」；又司法院大法官會議解釋第535 號
    解釋指出：「警察勤務條例規定警察機關執行勤務之編組及
    分工，並對執行勤務得採取之方式加以列舉，已非單純之組
    織法，實兼有行為法之性質。依該條例第11條第3 款，臨檢
    自屬警察執行勤務方式之一種。臨檢實施之手段：檢查、路
    檢、取締或盤查等不問其名稱為何，均屬對人或物之查驗、
    干預，影響人民行動自由、財產權及隱私權等甚鉅，應恪遵
    法治國家警察執勤之原則。」，另該解釋理由書亦指出：「
    又對違法、逾越權限或濫用權力之臨檢行為，應於現行法律
    救濟機制內，提供訴訟救濟（包括賠償損害）之途徑：在法
    律未為完備之設計前，應許受臨檢人、利害關係人對執行臨
    檢之命令、方法、應遵守之程序或其他侵害利益情事，於臨
    檢程序終結前，向執行人員提出異議，認異議有理由者，在
    場執行人員中職位最高者應即為停止臨檢之決定，認其無理
    由者，得續行臨檢，經受臨檢人請求時，並應給予載明臨檢
    過程之書面。上開書面具有行政處分之性質，異議人得依法
    提起行政爭訟。」；又我國因此於92年依該解釋意旨制定通
    過之警察職權行使法第29條明定：「義務人或利害關係人對
    警察依本法行使職權之方法、應遵守之程序或其他侵害利益
    之情事，得於警察行使職權時，當場陳述理由，表示異議。
    」，「前項異議，警察認為有理由者，應立即停止或更正執
    行行為；認為無理由者，得繼續執行，經義務人或利害關係
    人請求時，應將異議之理由製作紀錄交付之。」，「義務人
    或利害關係人因警察行使職權有違法或不當情事，致損害其
    權益者，得依法提起訴願及行政訴訟。」；然而本件證人王
    萬華警員於原審受異議人詰問時證稱：「主觀上有認識到自
    己在執行法令賦予之職務」，也認識「臨檢紀錄表及臨檢盤
    查民眾異議紀錄表」，且有對異議人執行「取締」、「檢查
    」、「攔停」、「問話」等作為，卻又否認有任何臨檢作為
    ，顯與事實相悖，原審採信執勤警員說法認無臨檢、盤查及
    拘束人身自由等作為，明顯迴護警方，有違公平法院精神。
    憲法是保障人身自由，憲法第8 條規定：「人民身體之自由
    應予保障。除現行犯之逮捕由法律另定外，非經司法或警察
    機關依法定程序，不得逮捕拘禁。非由法院依法定程序，不
    得審問處罰。非依法定程序之逮捕、拘禁、審問、處罰，得
    拒絕之。」；是國家行使公權力限制人民身體自由，其內容
    須合於實質正當，並符合憲法第23條之規定。原審裁定認本
    案無刑事訴訟法上傳聞法則之適用，不僅法官造法，更屬於
    法有違。按法院受理有關交通事件，準用刑事訴訟法之規定
    ，為道路交通管理處罰條例第89條前段所明定；道路交通案
    件處理辦法第4 條第1 項亦有規定。而本案相關文書書證，
    均是異議人具狀主張傳聞法則而聲請傳喚相關證人到庭詰問
    並經原審准許，如無傳聞證據之適用，原審何須勞師動眾開
    庭並准許異議人聲請傳喚相關證人到庭接受調查？另外異議
    人聲請傳喚之證人邵湘婷因故未到庭，原審法官當庭曉諭異
    議人略以證人未依法到庭接受詰問，將不採納該書面陳述云
    云，實質上不也是認有傳聞法則之適用？原審所載理由矛盾
    、所採書證勤務分配表、員警工作紀錄簿並未依法定程序調
    查，其裁定當然違背法令，且原審亦未給予異議人辯論證據
    證明力之機會，違反刑事訴訟法第288 條之2 及第289 條規
    定，復未依法給予異議人最後陳述之機會。道路交通管理之
    稽查，係規定於道路交通管理處罰條例第7 條第1 項與違反
    道路交通管理事件統一裁罰基準及處理細則第10條前段、第
    17條、而非規定在道路交通管理處罰條例第53條第1 項，原
    審裁定理由四第(三)段，適用法規顯屬錯誤。原審不當限制及
    剝奪異議人詰問權，且違反證據通則，其訴訟程序顯然違背
    法令。另外證人陳重羽於原審之證言，純屬推測之詞，亦與
    事實不符，且非現場目擊證人，證言容有疑問。本案所有證
    據除未依法定程序調查方法及程序予以調查外，所有證人於
    原審證詞多有矛盾及閃爍之處，原審均避重就輕未於裁定交
    代，裁定所摘錄證詞亦非完整連貫，對於異議人所舉證據為
    何不採，異議人指摘證人供述矛盾之處均不交代清楚，復加
    以原審屢屢限制異議人之合法詰問，致使與案情重要事項無
    法釐清辯正，爰再請求傳喚證人王萬華、陳重羽到庭依法接
    受詰問、調查以釐清相關事項，定紛止爭。爰依法提起抗告
    ，請求撤銷原裁定，發回原審地方法院更審云云。
二、原審以：(一)原處分機關移送意旨略以：異議人於民國99年3
    月10日13時5 分許，騎乘車牌號碼XUQ-871 重型機車，沿高
    雄市苓雅區○○○路由南向北行駛，行經成功一路、華新街
    口之有燈光號誌管制路口闖紅燈，經高雄市政府警察局苓雅
    分局成功路派出所員警於同市區○○○路134 號（苓雅郵局
    前）攔停稽查，告知其交通違規，並製單舉發，異議人未於
    應到案日期前自動到案執行，原處分機關乃依道路交通管理
    處罰條例第53條第1 項、第63條第1 項第3 款之規定，裁處
    罰鍰新台幣（下同）1800元，並記違規點數3 點等語。(二)聲
    明異議意旨略以：伊不否認確於上開時點前往苓雅郵局洽公
    ，惟並無闖越紅燈之行為，且上開員警舉發時，拒絕依法予
    伊載明臨檢過程之書面紀錄，係違反司法院大法官釋字第53
    5 號解釋意旨、警察職權行使法第29條規定，又員警填載之
    通知單，應屬被告以外之人於審判外所做之書面陳述，依刑
    事訴訟法第159 條之4 第1 款之規定，係傳聞證據，應認無
    證據能力，是本案除員警之陳述外，並無其他積極事證足認
    伊有闖紅燈之違規情事，自不得對伊加以處罰。爰提出聲明
    異議，請求撤銷原處分等語。(三)按「汽車駕駛人，行經有燈
    光號誌管制之交岔路口闖紅燈者，處新臺幣1800元以上5400
    元以下罰鍰」、「汽車駕駛人有下列各款所列條款之一者，
    除依原條款處罰鍰外，並予記點：三、有第43條、第53條或
    第54條情形之一者，各記違規點數3 點。」道路交通管理處
    罰條例第53條第1 項、第63條第1 項第3 款分別定有明文。
    (四)經查：1.本件異議人係於上開時間，騎乘車牌號碼XUQ-87
    1 號重型機車，沿高雄市苓雅區○○○路由南向北行駛，行
    經成功一路、華新街之有燈光號誌管制路口闖越紅燈，經路
    旁員警於成功一路134 號（苓雅郵局前）攔停稽查，並製單
    舉發；異議人不服，原處分機關認其有「汽車駕駛人，行經
    有燈光號誌管制之交岔路口闖紅燈」之違規明確，裁處罰鍰
    新台幣1800元，並記違規點數3 點等情，有本件舉發違反道
    路交通管理事件通知單、高雄市政府警察局苓雅分局99年3
    月31日高市警苓分六字第0990008677號書函、高雄市政府交
    通局99年4 月6 日高市交裁字第0990013889號函、裁決書、
    送達證書各1 份在卷可稽，堪認屬實。2.其次，異議人雖以
    上開情詞置辯。惟證人即舉發員警王萬華於本院審理時具結
    證稱：「（你是從我後方或從我前方發現我闖紅燈？）我當
    時警用機車停在成功一路，尚未經過華新街的路上停等紅綠
    燈，異議人從我的右後方直行闖紅燈前進，然後就騎到苓雅
    郵局」、「（你是等該路口綠燈後才向前來郵局攔查我，還
    是你看到後也直接闖紅燈在郵局這裡攔查我？）我看到異議
    人闖紅燈後，我就沒有等紅燈變成綠燈，直接追上去找異議
    人稽查」、「（我是否始終都在你的前方視線範圍內，不曾
    離開？）我眼睛一直都盯著異議人，一直到郵局」、「（你
    在最後開單時，是否詢問我『你是否有闖紅燈？』）有」、
    「（能否保證你當時沒有看錯人？）是，是異議人違規沒有
    錯」、「（從你在成功路停等紅燈處，你看到異議人闖紅燈
    ，一直到你前往苓雅郵局門口前路旁向異議人揮手，這中間
    時間大約是多久？）大約是5 至10秒鐘」、「（當時分配勤
    務情形？）99年3 月10日中午12時至14時巡邏勤務」、「（
    巡邏勤務有無包含交通違規稽查？）有」等語明確（參本院
    卷第38至40頁）；且證人即苓雅分局警官陳重羽於本院審理
    時具結證稱：「（上開苓雅分局99年3 月31日書函，是否你
    親自承辦？）是」、「（由成功路南往北行駛，從華新街口
    一直到成功路派出所旁之苓雅郵局，距離約多遠？）我到現
    場去看過，大約有6 、7 間店面距離，這中間沒有特別大的
    大樓」、「（如果在華新街口等紅燈，可否看到苓雅郵局前
    面所停放之機車？）應該是可以」等語明確（參本院卷第55
    、56頁）。可見，證人陳萬華由系爭路口停等紅燈處，客觀
    上確可看見異議人騎乘機車從其右後方闖紅燈前往苓雅郵局
    ，而陳萬華目睹異議人上開違規後，一直目視異議人之機車
    去向，旋即騎警用機車追攝至苓雅郵局稽查等情明確；此外
    ，並有證人陳萬華任職之苓雅分局成功路派出所勤務分配表
    、員警工作紀錄簿影本各1 份在卷可稽（參本院卷第28、29
    頁），印證相符，堪以採信。從而，異議人所辯並無闖紅燈
    云云，自無可採。3.再者，交通值勤員警對於異議人騎乘機
    車闖越紅燈之違規行為，依法實施交通行政稽查，並未涉及
    國家刑罰權之追訴，自無刑事訴訟法上傳聞法則之適用。又
    司法院大法官釋字第535 號意旨係在說明：員警實施臨檢時
    應遵守比例原則，不得逾越必要程度，而警察職權行使法，
    係規範警察於行使職權時程序上應遵守之事項。本件證人陳
    萬華於本院審理時證稱：「（我請你提出臨檢出面時，你是
    否指著手上之舉發通知單，說這就是？）我當時是說我告發
    是依據道路交通管理處罰條例，不是臨檢」、「（你是否有
    向我說你不是在做臨檢，而是在做取締舉發？）是」、「當
    時我是告訴異議人，我們依據道路交通管理處罰條例稽查他
    ，而不是實施臨檢」等語明確；且證人陳重羽於本院審理中
    亦證稱：「（按照你做交查上開苓雅分局99年3 月31日書函
    ，王萬華警員當時舉發程序有無合併要對異議人做刑事臨檢
    作為之意思？）王萬華指示依據道路交通管理處罰條例相關
    法令，對異議人做交通違規舉發，並沒有對異議人做刑事臨
    檢作為」等語明確（參本院卷第37、38、56頁）。是本案員
    警陳萬華舉發異議人闖紅燈之行為，乃依道路交通管理處罰
    條例第53條第1 項之規定稽查交通違規之作為，並未對異議
    人做刑事臨檢、盤查或拘束人身自由等偵查作為。從而，異
    議人指稱員警未按警察職權行使法之規定，開給臨檢紀錄表
    、盤查民眾異議紀錄表，即逕為舉發違法，請求撤銷原處分
    云云，即無理由。(五)綜上所述，原處分機關以異議人確有上
    開違規，依道路交通管理處罰條例第53條第1 項、第63條第
    1 項第3 款規定，裁處異議人罰鍰1800元，並記違規點數3
    點，於法相符，且未逾道路交通管理事件統一裁罰基準及處
    理細則之裁量權範圍，應予維持。認本件異議人之異議，為
    無理由，因而駁回受處分人異議之聲明等情。
三、本院查：
  (一)按「裁判，除依本法應以判決行之者外，以裁定行之。」；
    「判決，除有特別規定外，應經當事人之言詞辯論為之。」
    ；「裁定因當庭之聲明而為之者，應經訴訟關係人之言詞陳
    述。」，「為裁定前有必要時，得調查事實。」；刑事訴訟
    法第220 條、第221 條、第222 條分別定有明文。依照上開
    規定，僅限於判決始應經當事人之言詞辯論為之，裁定則限
    於有必要時，始得調查事實。且所謂調查事實，與「經當事
    人之言詞辯論為之」含義不同，僅需依法院之便宜措施為事
    實上之調查、訊問即可，毋庸經辯論程序。查違反道路交通
    管理處罰條例聲明異議案件，依道路交通管理處罰條例第87
    條第1 項、第2 項之規定為：「受處分人，不服第8 條主管
    機關所為之處罰，得於接到裁決書之翌日起20日內，向管轄
    地方法院聲明異議。」，「法院受理前項異議，以裁定為之
    。」，即應以裁定為之，並非以判決為之。而所謂交互詰問
    程序，係言詞辯論之一部分，與應為裁定之程序無關，是違
    反道路交通管理處罰條例聲明異議案件，並無刑事訴訟法交
    互詰問程序之適用，亦無刑事訴訟法第293 條：「審判非一
    次期日所能終結者，除有特別情形外，應於次日連續開庭；
    如下次開庭因事故間隔至15日以上者，應更新審判程序。」
    ，更新審判程序之適用；更無需依刑事訴訟法第290 條規定
    ，於宣示辯論終結前，最後應詢問被告有無陳述。抗告人就
    此認原裁定原審未踐行更新審理程序，其裁定自屬違背法令
    ；以及應有傳聞證據法則之適用；原審不當限制及剝奪異議
    人詰問權，且違反證據通則，未依法定程序調查，其裁定當
    然違背法令；未給予異議人辯論證據證明力之機會，復未依
    法給予異議人最後陳述之機會云云，均顯有誤會。
  (二)按警察勤務方式如下：1.勤區查察：於警勤區內，由警勤區
    員警執行之，以家戶訪查方式，擔任犯罪預防、為民服務及
    社會治安調查等任務；其家戶訪查辦法，由內政部定之。2.
    巡邏：劃分巡邏區（線），由服勤人員循指定區（線）巡視
    ，以查察奸宄，防止危害為主；並執行檢查、取締、盤詰及
    其他一般警察勤務。3.臨檢：於公共場所或指定處所、路段
    ，由服勤人員擔任臨場檢查或路檢，執行取締、盤查及有關
    法令賦予之勤務。4.守望：於衝要地點或事故特多地區，設
    置崗位或劃定區域，由服勤人員在一定位置瞭望，擔任警戒
    、警衛、管制；並受理報告、解釋疑難、整理交通秩序及執
    行一般警察勤務。5.值班：於勤務機構設置值勤臺，由服勤
    人員值守之，以擔任通訊連絡、傳達命令、接受報告為主；
    必要時，並得站立門首瞭望附近地帶，擔任守望等勤務。6.
    備勤：服勤人員在勤務機構內整裝待命，以備突發事件之機
    動使用，或臨時勤務之派遣。警察勤務條例第11條定有明文
    。因此所謂臨檢，係指「於公共場所或指定處所、路段，由
    服勤人員擔任臨場檢查或路檢，執行取締、盤查及有關法令
    賦予之勤務」而言；而交通違規事件，則係依道路交通管理
    處罰條例第7 條之規定：「道路交通管理之稽查，違規紀錄
    ，由交通勤務警察，或依法令執行交通稽查任務人員執行之
    。」為之，而所謂之舉發，不僅由交通勤務警察，或依法令
    執行交通稽查任務人員舉發，也可以由民眾檢舉後舉發（道
    路交通管理處罰條例第7 條之1 ），或逕行舉發（同條例第
    7 條之2 ），二者性質不同，可知本件警員對異議人執行交
    通違規「取締」行為，與警員之「臨檢」勤務性質不同，其
    適用法律之依據亦異，異議人就此交通違規之舉發誤為「臨
    檢」，尚有誤會。是異議人指稱員警未按司法院大法官會議
    解釋第535 號解釋、警察職權行使法之規定，開給臨檢紀錄
    表、盤查民眾異議紀錄表，即逕為舉發違法，請求撤銷原處
    分云云，即無理由。
  (三)異議人確有於民國99年3 月10日13時5 分許，騎乘車牌號碼
    XUQ-871 重型機車，沿高雄市苓雅區○○○路由南向北行駛
    ，行經成功一路、華新街口之有燈光號誌管制路口闖紅燈，
    經高雄市政府警察局苓雅分局成功路派出所員警於同市區○
    ○○路134 號（苓雅郵局前）攔停稽查，告知其交通違規，
    並製單舉發，異議人未於應到案日期前自動到案執行，原處
    分機關乃依道路交通管理處罰條例第53條第1 項、第63條第
    1 項第3 款之規定，裁處罰鍰新台幣（下同）1800元，並記
    違規點數3 點等情，有舉發違反道路交通管理事件通知單、
    高雄市政府警察局苓雅分局99年3 月31日高市警苓分六字第
    0990008677號書函、高雄市政府交通局99年4 月6 日高市交
    裁字第0990013889號函、裁決書、送達證書各1 份在卷可稽
    ，並經原審詳敘甚明，異議人空言否認違規，顯與事實不符
    。本件違規事實已明，異議人請求再行傳喚證人王萬華、陳
    重羽到庭依法接受詰問、調查以釐清相關事項，定紛止爭，
    核無必要。
  (四)綜上所述，本件異議，並無理由，原審因而駁回受處分人異
    議之聲明，並無不合。本件抗告，並無理由，應予駁回。
據上論結，應依應依道路交通案件處理辦法第26條，刑事訴訟法
第412 條，裁定如主文。
中    華    民    國    99    年    8     月    19    日
                刑事第五庭    審判長法  官  曾永宗
                                    法  官  鍾宗霖
                                    法  官  任森銓
以上正本證明與原本無異。
不得再抗告。
中    華    民    國    99    年    8     月    19    日
                                    書記官  呂素珍

司法院資訊處製作；財團法人民間司法改革基金會備份。
